【裁判字號】    98,司財管,28
【裁判日期】    980818
【裁判案由】    變更遺產管理人
【裁判全文】
臺灣臺北地方法院民事裁定            98年度司財管字第28號
聲  請  人  甲○○
聲請人聲請改定被繼承人乙○○之遺產管理人事件，本院裁定如
下：
    主    文
聲請駁回。
程序費用由聲請人負擔。
    理    由
一、聲請意旨略以：聲請人前經鈞院於民國97年8 月26日以97年
    度家抗字第54號裁定選任為被繼承人乙○○之遺產管理人，
    惟依民法第1179條規定之遺產管理人職務相當繁複，為保障
    債權人之利益及公信，理應選定熟係該項作業且公正第三人
    ，或公務機關為宜；聲請人不具專業法律或財經知識，且被
    繼承人在世時，聲請人從不過問被繼承人之債權債務及財產
    狀況，只是一單純家庭主婦，又被繼承人之遺債中，債權人
    有聲請人之家族成員，渠等與聲請人有親屬關係，聲請人似
    與其具有利害關係，倘以聲請人擔任遺產管理人，對其他債
    權人而言，將有失公信，未若由公正之第三人或公務機關擔
    任之為宜，爰依法聲請准為變更指定財政部國有財產局為被
    繼承人之遺產管理人等語。並提出臺灣高等法院98年度非抗
    字第14號民事裁定書、陳情書、財政部國有財產局98年6 月
    16日台財產局接字第0983000615號函等件為證。
二、惟按民法第1185條規定，第一千一百七十八條所定之期限屆
    滿，無繼承人承認繼承時，其遺產於清償債權並交付遺贈物
    後，如有賸餘，歸屬國庫。然財政部國有財產局為一公產管
    理機關，依國有財產法有關規定綜理國有財產業務，執行事
    務所需預算為全國人民納稅所得，倘顯無遺產可歸屬國庫，
    而以國家資源管理對國庫毫無利益之財產，並須墊付各項費
    用負擔：如遺產稅、地價稅、房屋稅、雇人監管費、訴訟費
    等無法收回歸墊之管理費用，無異公器淪為私用，成為私人
    逃避訴訟之工具，令國庫蒙受損害，尚非適宜選任之遺產管
    理人。為此，選任遺產管理人，除慮及管理遺產之公平性外
    ，亦須考量其適切性，亦即應以對其遺產、遺債之情形瞭解
    較深者優先選任為宜。再依民法第1176條之1 條規定，拋棄
    繼承權者，就其所管理之遺產，於其他繼承人或遺產管理人
    開始管理前，應與處理自己事務為同一之注意，繼續管理之
    。否則，拋棄繼承權者所管理之遺產，於其拋棄後如任其廢
    棄，將有害於其他繼承人之利益。是拋棄繼承權者，本負有
    管理遺產之義務。
三、經查，被繼承人乙○○生前積欠債務未清償，業由債權人財
    政部臺北市國稅局向本院聲請選定被繼承人之遺產管理人，
    經本院於97年5 月29日以97年度財管字第11號裁定選任財政
    部國有財產局臺灣北區辦事處為被繼承人之遺產管理人，財
    政部國有財產局臺灣北區辦事處就上開裁定不服提起抗告，
    經本院於97年8 月26日以97年度家抗字第54號裁定廢定原裁
    定主文第一項，並指定本件聲請人為被繼承人之遺產管理人
    ，嗣本件聲請人提起再抗告，經本院於98年2 月10日以97年
    度家抗字第54號駁回其再抗告，聲請人又對駁回其再抗告裁
    定提起抗告，並經臺灣高等法院於98年3 月31日駁回其抗告
    ，於同日確定在案，此業經本院調閱上開案卷查明無訛。本
    件聲請人所執不適任被繼承人遺產管理人之理由雖為：伊無
    法律與財經背景，不知道遺產管理人要做什麼，且伊已拋棄
    繼承，對於被繼承人生前之債務狀況並不了解，不能勝任遺
    產管理人之職務，又國有財產局抗告時說的並非事實，我的
    親戚和我的先生並不是共同債務人（參本院98年7 月31日非
    訟事件筆錄），惟審酌被繼承人之配偶甲○○即本件聲請人
    ，為50年1 月29日出生，正值48歲之中年，與被繼承人乙○
    ○同居共財多年，對於相對人之財產及債務應較為了解，且
    經本院查詢本件聲請人之財稅資料，聲請人曾有投資東逸企
    業股份有限公司、保士企業有限公司、中部實業股份有限公
    司、良益企業股份有限公司、建華金控股股份有限公司、東
    威運輸股份有限公司、瑞豐鋼鐵股份有限公司等，堪認尚非
    對財經事務毫無知識（參本院98年度財管字第11號卷頁15）
    ，復查，被繼承人生前之債務狀況略為：（一）與其弟謝耀
    州共同將渠等持分之臺南縣麻豆鎮○○○段433、433-4、43
    3-5 地號土地提供擔保借款，並經華南商業銀行股份有限公
    司設定最高限額新臺幣（下同）4000萬元之抵押權，上開土
    地其上建物麻口里1鄰麻豆口5之5號（232建號）為東輸股份
    有限公司所有，而該公司又為被繼承人及其父謝崑山所有，
    （二）被繼承人所遺之臺南縣永康市○○○路20-7、20-8、
    20-9、20-10 房屋，與其父謝崑山及母謝陳瑞惠持分所有之
    臺南縣永康市○○段1001地號土地，共同提供擔保向其弟謝
    耀州、妹婿曾金穗設定抵押借款5000萬元，並經登記在案，
    該筆借款之共同債務人之一佑陸工程股份有限公司，其董事
    長、董事及監察人，則分別為被繼承人之父謝崑山、被繼承
    人之岳父辛朝欽（即本件聲請人之父）及被繼人之弟謝耀州
    ，（三）聲請人與被繼承人共同向永豐商業銀行股份有限公
    司借款，並以聲請人名下臺北市○○區○○段6小段298、29
    9、299-4地號士地及其上建號2564、2581建物提供擔保，設
    定本金最高限額3120萬元之抵押權（參本院97年度家抗字第
    54號卷頁8-41及97年度財管字第11號卷頁26- 29），據此，
    可見被繼承人之共同債務人多為至親、且該債務多為有擔保
    之債務，由聲請人擔任被繼承人之遺產管理人，除於處理其
    遺產時，有聯絡及管理上之便利性，亦因該債務多為有擔保
    之債務，於處理上，較無須考慮利害關係及欠缺公信力之問
    題，綜上，聲請人所執陳詞辯稱其不能勝任遺產管理人之職
    務云云，洵無足取，應予駁回。
四、依非訟事件法第21條第1 項前段，裁定如主文。
中    華    民    國    98    年     8    月    18    日
                  家事法庭  司法事務官  呂凌湘
以上正本係照原本作成。
如對本裁定抗告，須於裁定送達後10日內向本院提出抗告狀，並
繳交抗告費費用新臺幣1,000元。
中    華    民    國    98    年     8    月    18    日
                                書記官  王子方


司法院資訊處製作；財團法人民間司法改革基金會備份。
